最高法院刑事判決　　　　　　　　　　　　　　　九十三年度台上字第六八一七號
　　上　訴　人　甲 ○ ○
　　　　　　　　乙○○○
右上訴人等因偽造文書案件，不服台灣高等法院台南分院中華民國九十一年三月二十
一日第二審更審判決（九十年度上更(一)字第六四八號，起訴案號：台灣台南地方法院
檢察署八十七年度偵續字第一五０號），提起上訴，本院判決如左：
    主  文
原判決撤銷，發回台灣高等法院台南分院。
    理  由
本件原判決認定上訴人甲○○、乙○○○係夫妻，明知已無清償能力，仍於民國八十
六年四月十五日，在台南縣歸仁鄉○○○路二七二號住處，以甲○○名義為會首，招
募每月新台幣一萬元、連同會首共二十六人之民間互助會；第一會會款由會首取得，
第二會起則由會員在標單上書寫欲投標之利息及其姓名，以出價最高者為得標。乃上
訴人等共同基於意圖為自己不法所有及偽造文書之概括犯意聯絡，於八十六年八月止
會前之第二、三、四次開標日，連續由乙○○○於第二會冒用蔡朝琴、王清風名義，
第三會冒用阿珍名義、第四會冒用徐安心名義，偽造其標單而冒標，再向其他互助會
員詐稱上開各會係蔡朝琴及王清風、阿珍、徐安心得標，詐得會款花用，足以生損害
於蔡朝琴、王清風、阿珍、徐安心及互助會員等情，爰撤銷第一審之判決，改判仍論
處上訴人等共同連續行使偽造私文書，足以生損害於他人罪刑（甲○○科刑部分，併
宣告緩刑）。固非無見。
惟查：(一)第二審審判長依刑事訴訟法第九十四條訊問被告後，應命上訴人陳述上訴之
要旨，同法第三百六十五條定有明文。本件經第一審判決後，除上訴人（即被告）提
起上訴外，檢察官亦表示不服，具狀提起上訴（見原審上訴卷第十二、十三頁）。但
依原審審判筆錄之記載，原審審判長訊問上訴人之姓名、年籍等事項後，僅命上訴人
陳述上訴之要旨，而未依法命檢察官陳述上訴要旨（見原審更(一)卷第一二四頁），自
無以確定檢察官之上訴範圍，且與言詞審理原則有違，其所踐行之訴訟程序，即非適
法；判決內復未列載檢察官為上訴人，併有可議。(二)冒用他人名義在標單上書寫姓名
及一定之金額，依民間互助會習慣，除表示投標會員之人格主體外，並表示該會員願
以標單內所載之金額為標息，而參與競標之用意，非僅單純為投標會員之識別。故冒
名於標單上偽造他人姓名，乃表示投標會員之簽名意思，屬偽造之署押，依刑法第二
百十九條規定，應為沒收之諭知，屬義務沒收，法院並無裁量之餘地。原判決認定上
訴人等招募之民間互助會，係由會員在標單上書寫標息及姓名，以出價最高者為得標
；並認乙○○○連續冒用蔡朝琴等人之名義偽造標單，持以競標等情。如果無訛，則
其偽造之署押，自應依刑法第二百十九條規定予以沒收。乃原判決謂上訴人等在標單
上偽造蔡朝琴等人之署押，均未扣案，且依民間互助會習慣，其標單均於開標後隨即
丟棄銷毀，已滅失不存在，故不予沒收（見原判決第八面第十六行至第十九行），亦
有判決適用法則不當之違誤。再，原判決認定上訴人等冒名偽造標單，於得標後，向
其他會員詐稱係蔡朝琴等人得標，詐取會款花用等情；但對於上訴人等詐得之金額共
若干？則未明白認定，同嫌欠洽。上訴意旨指摘原判決違背法令，尚非全無理由，應
認仍有撤銷發回更審之原因。
據上論結，應依刑事訴訟法第三百九十七條、第四百零一條，判決如主文。
中　　　華　　　民　　　國　　九十三　　年　　 十二 　　月　　二十九　　日
                              最高法院刑事第四庭
                                  審判長法官  紀　俊　乾
                                        法官  黃　正　興
                                        法官  劉　介　民
                                        法官  陳　東　誥
                                        法官  魏　新　和
      右正本證明與原本無異
                                              書  記  官
中　　　華　　　民　　　國　　九十三　　年　　 十二 　　月　　三十一　　日
                                                                        Ｔ
